最高法院刑事判決　　　　　　九十六年度台上字第五四五六號
上　訴　人　甲○○
　　　　　　　　　　89號
選任辯護人　江錫麒律師
上　訴　人　乙○○
　　　　　　　　　　269號
　　　　　　丁○○
　　　　　　　　　　2段7號
　　　　　　丙○○
　　　　　　　　　　39號
　　　　　　　　　　1177號
上 列一 人
選任辯護人　張智宏律師
上列上訴人等因違反貪污治罪條例案件，不服台灣高等法院台中
分院中華民國九十五年九月七日第二審更審判決（九十五年度重
上更(二)字第二號，起訴案號：台灣苗栗地方法院檢察署八十八年
度偵字第一六五四、一七一九、一八二七、一八五六、二四０九
號），提起上訴，本院判決如下：
    主  文
原判決關於甲○○、乙○○、丁○○、丙○○部分撤銷，發回台
灣高等法院台中分院。
    理  由
本件原判決撤銷第一審關於上訴人甲○○、乙○○、丁○○及丙
○○部分之科刑判決，改判論甲○○以共同依據法令從事公務之
人員，對於主管之事務，明知違背法令，直接圖私人不法利益，
因而獲得利益罪（下稱圖利罪），處有期徒刑陸年；又論乙○○
、丁○○、丙○○以共同連續依據法令從事公務之人員，對於違
背職務之行為，收受賄賂罪（下稱收賄罪），乙○○處有期徒刑
拾貳年；丁○○、丙○○各處有期徒刑拾壹年；並分別為相關從
刑之宣告。固非無見。
惟按：(一)、有罪之判決認定之事實與所記載之證據及理由不相一
致者，即屬判決理由矛盾之違背法令。本件原判決以上訴人甲○
○係犯圖利及行使登載不實之公文書罪，依修正前刑法牽連犯之
規定，從一重之圖利罪處斷。其中關於行使登載不實之公文書部
分，原判決係認定：上訴人甲○○（時任苗栗縣竹南鎮《下稱竹
南鎮》鎮長）與洪貴生（時任該鎮公所清潔隊長，業經第一審判
處罪刑，並宣告緩刑確定）、陳寶昌（時任該鎮公所秘書，業經
原法院前審判處罪刑，並宣告緩刑確定）三人，於民國八十四年
一月二十八日，共同基於在職務上所掌公文書為不實登載之犯意
聯絡，明知西濱快速公路廢棄物之成分比例，未經查估小組進行
實地勘驗，亦『未召開任何形式會議加以討論』，且明知廢棄物
收費標準如有變動，應提請竹南鎮民代表會決議通過並公告，即
逕以竹南鎮公所名義，由洪貴生利用不知情之清潔隊職員方美嬌
製作不實之會議紀錄公文書，推翻甫於八十四年一月二十六日所
召開之「西濱快速公路廢棄物清運收費標準」會議之決議，改依
建築廢土占九成、垃圾占一成之計算方法，將進場處理費調降為
每噸新台幣（下同）一百十六元，足以生損害於竹南鎮公所對於
會議紀錄管理之正確性。甲○○、洪貴生與陳寶昌三人，並以行
使該公務員登載不實事項於公文書之共同犯意聯絡，於同年二月
六日以竹南鎮公所名義，將該不實登載之會議意旨，發函告知「
富明行」（指丙○○經營之富明廢棄物清除有限公司）、「文雄
行」等情（見原判決第九頁倒數第十一行至第十頁第四行）。倘
若不虛，則竹南鎮公所於八十四年一月二十八日應未召開研商變
更廢棄物收費標準之會議。然查：(1)、原判決於理由內說明：「
竹南鎮公所『兩度開會』決議要變更廢棄物收費標準，確實係因
有數位鎮民代表欲承包垃圾清運，如未變更該收費標準時，鎮民
代表應無太多利潤可期，因而由鎮民代表事先行文干涉廢棄物收
費標準，並提出多種收費標準變更之建議。」等旨（見原判決第
二十二頁末五行）。其所謂之「兩度開會」決議究何所指？苟係
指竹南鎮公所為變更廢棄物收費標準，除於八十四年一月二十六
日召開前揭會議外，另又於同月二十八日再度開會決議等情，則
原判決就竹南鎮公所是否曾於八十四年一月二十八日二度開會一
節，顯有事實之認定與理由之論述不相適合之違誤。(2)、依卷附
之該八十四年一月二十八日會議紀錄所載之開會地點為鎮長室；
到場者為主持人陳寶昌及列席人員甲○○、洪貴生（影本見偵查
Ｃ卷第五十六至五十七頁）。又依原判決所引用之共同被告陳寶
昌於調查時供稱：「洪貴生於受理『文雄行』八十四年一月二十
八日之陳情書後，於當天早上即向鎮長甲○○報告，鎮長叫我到
他辦公室，當時洪貴生已在那兒，我向鎮長建議，應通知主計及
財政等主管來開會比較妥當，但鎮長答以他會私下跟他們溝通，
所以八十四年一月二十八日之會議紀錄，只有我、鎮長甲○○及
洪貴生三人，無法開會」等語（見原判決第二十六頁，理由甲、
壹、二、(二)之5.第一至七行）。各該證據資料如果可信，則上訴
人甲○○於八十四年一月二十八日，應有在其鎮長辦公室內，與
洪貴生、陳寶昌三人，就「文雄行」陳情書之內容（即請求酌定
廢棄物收費標準）有所會商，縱未依正式會議之程序進行，惟是
否得謂為「未召開任何形式會議加以討論」，則非全無研求之餘
地。原審未予詳查究明，遽行判決，難謂適法。(二)、客觀上為法
院認定事實及適用法律基礎之證據，雖已調查而其內容尚未明瞭
者，即與未經調查無異，如遽行判決，仍屬應於審判期日調查之
證據而未予調查之違法。原判決又以：「被告甲○○明知上開路
段廢棄物中所含建築廢土、垃圾之體積比例各為多少，重量比例
各約為多少，查估小組並未實地進行複勘，且該廢棄物中所含廢
土及垃圾比例為如何，並無任何實證可憑」等由，資為不利於上
訴人甲○○之論據之一（見原判決第二十七頁第七至十行）。然
原判決此部分之論斷如若無訛，則卷附之八十四年一月二十六日
「西濱快速公路廢棄物清運收費標準」會議紀錄第四項結論(一)載
有：「西濱快速公路目前堆置之廢棄物％係屬建築廢棄土，
％係屬垃圾」等文字（影本見偵查Ｃ卷第五十二頁），是否亦屬
上訴人甲○○明知不實而登載？即有明瞭之必要。原判決對此全
未調查說明，僅就八十四年一月二十八日之會議紀錄不實部分予
以論究，併有可議。(三)、判決雖載理由，但不能憑以斷定其所為
論述之根據者，仍屬理由不備。原判決以：「單純廢棄土因可供
填平垃圾場外圍低窪處，及做為垃圾掩埋覆土之再利用，減省鎮
公所購買覆土之費用，故其進場收費原即以較低標準按車輛大小
計收；而本件前開工程路段所遭傾倒之廢棄物，係混雜各種建築
廢棄土及一般事業廢棄物，無法清楚區分撿擇利用，被告甲○○
亦自承該部分廢棄物，夾雜廢土無法分開，則其進入垃圾場後，
顯難以充為填實窪低（地）或垃圾掩埋覆土之再利用，只能全部
按一般事業廢棄物之方法處理，其收費標準自亦不存在依不同含
量比率調整之餘地。」等由，資為其認上訴人甲○○辯稱：本件
西濱快速公路廢棄物清運收費標準，按廢棄物與廢棄土之比例加
以計算，係其行政裁量權云云，並非可信之論據（見原判決第二
十四頁倒數第十一至三行）。然查上訴人甲○○於原審即以：本
件西濱快速公路廢棄土事實上業已填置於竹南鎮公所垃圾場之低
漥地區，而依第一審法院於八十八年六月九日履勘現場，經挖掘
之結果，其中僅夾雜少量之廢棄物，並非不得利用等語置辯（見
上更(二)卷(二)第一六０至一六一頁、第二二三頁）。原判決對於甲
○○此部分之主張何以不可採取，並未予以說明指駁；且就廢棄
土何以祇要摻有其他之廢棄物，而不問其夾雜之比例，即全然不
得供作掩埋覆土等之再利用？亦未敘明其依憑之證據，遽為前揭
不利於上訴人甲○○之論斷，非無判決理由不備之違誤。(四)、共
同正犯之所以應對其他共同正犯所實施之行為負其全部責任者，
以就其行為有犯意之聯絡為限；若他犯所實施之行為，非在原計
畫之範圍，而為其所難預見者，則僅就其所知之程度負其責任，
未可概以共同正犯論。本件關於上訴人乙○○、丁○○、丙○○
（三人於行為時均係竹南鎮鎮民代表）收賄罪部分，原判決於理
由內說明：「被告等（指上訴人乙○○、丁○○、丙○○）分別
收取貫竑公司（即貫竑營造有限公司，下同）、建偉公司（即建
偉營造有限公司，下同）之賄款，係透過同案被告洪貴生而犯，
被告乙○○與洪貴生，丁○○、丙○○二人（二人經營富明行）
與洪貴生間，各有犯意聯絡及行為分擔，均為共同正犯。被告等
先後收受貫竑、建偉公司所交付之賄款，時間緊接，所犯罪名相
同，顯均係基於概括之犯意反覆為之，為連續犯」；及「乙○○
前後收取之賄款為一百萬元（五十萬元、五十萬元），丁○○、
丙○○前後收取之賄款為四十萬元（二十萬元、二十萬元），另
共犯洪貴生前後收取之賄款為一百十八萬元（其中貫竑公司五十
八萬元，建偉公司六十萬元），並於偵查中繳回六十八萬元，是
被告乙○○應連帶追繳之金額為一百五十萬元（即前述一百萬元
加上洪貴生尚未繳回之五十萬元），丁○○、丙○○應連帶追繳
之金額為九十萬元（即前述四十萬元加上洪貴生尚未繳回之五十
萬元），均應依（八十一年七月十七日修正）貪污治罪條例第九
條第一項、第二項規定諭知連帶追繳沒收，如全部或一部無法追
繳時，均應以其財產抵償之。」等旨（見原判決第八十一至八十
三頁，理由甲、柒、五之(一)、(二)）。然查：(1)、上開第一次向貫
竑公司收取賄款部分，原判決係認定：已定讞之洪貴生於八十四
年二月十六日下午，收受貫竑公司工地負責人林榮都（業經第一
審判處罪刑，並宣告緩刑確定）交付之賄賂現金一百六十萬元，
乙○○適亦在場，即基於與洪貴生共同收賄之犯意聯絡，於洪貴
生收受該賄賂後，當場立即收下洪貴生轉交之五十萬元，及請其
轉交予與洪貴生有共同收賄之犯意聯絡之林坤登（於行為時亦為
竹南鎮鎮民代表，已死亡，業經原審為不受理之諭知）二十萬元
。嗣洪貴生並分別於八十四年二月十七日至二十日期間，交付與
其有共同收賄之犯意聯絡之丙○○十萬元、丁○○十萬元。洪貴
生並於八十四年二月十六日之後某日，分別在其住處交付與其有
收賄之犯意聯絡之謝清順、郭李進（以上二人分別為竹南鎮公所
清潔隊領班、隊員；均經第一審判處罪刑，並宣告緩刑確定）各
六萬元，請求謝清順、郭李進共同配合製作不實車輛、重量之日
報表，其餘現金五十八萬元則由洪貴生自行收受等情（見原判決
第十二至十三頁，事實七）。而就已定讞之洪貴生本人取得之賄
款五十八萬元部分，上訴人乙○○、丁○○、丙○○三人是否知
情參與，或與洪貴生有無共同收取該五十八萬元賄賂之犯意聯絡
及行為分擔；暨丙○○、丁○○各收取十萬元部分，其二人之間
有無犯意聯絡或行為分擔等事實，原判決並未明白認定、詳細記
載，自不足資為其認乙○○、丁○○、丙○○三人應就洪貴生本
人取得賄款五十八萬元，及丙○○、丁○○二人彼此應對另一人
收取賄款十萬元之部分亦論為共同正犯，並就各該賄款（扣除洪
貴生於偵查中繳回之部分）應負連帶追繳沒收責任之依據（見原
判決第八十一頁末四行、第八十二頁倒數第七行至第八十三頁第
四行），於法已有未合。又原判決認定上訴人葉銘雄另收受洪貴
生囑其轉交予林坤登之二十萬元賄款等情，倘若不虛，則就林坤
登收賄部分，葉銘雄既參與屬於犯罪構成要件之行為，原判決未
論葉銘雄與林坤登為共同正犯，亦有未當。(2)、上開第二次向建
偉公司收取賄款部分，原判決認定：林坤登復與乙○○於八十四
年三月初，至洪貴生住處協商，決定由洪貴生另向建偉公司收取
現金後朋分各鎮民代表，因丁○○、丙○○亦有意朋分，否則將
阻礙工程進行。洪貴生遂與建偉公司工地主任劉漢鋒（業經原法
院前審判處罪刑，並宣告緩刑確定）協商，經建偉公司同意給付
二百三十萬元賄款。八十四年三月十九日下午，洪貴生收受劉漢
鋒交付之賄賂現金二百三十萬元後，分別轉交其中之一百萬元予
林坤登、五十萬元予乙○○、各十萬元予丙○○、丁○○，其餘
六十萬元則由洪貴生留用等情（見原判決第十五至十六頁，事實
九）。如果無訛，原判決既認上訴人葉銘雄就此部分之收賄犯行
，自始即與洪貴生、林坤登有共同之犯意聯絡，乃僅論乙○○與
洪貴生為共同正犯（見原判決第八十一頁末三行），已非適法。
又原判決就洪貴生本人取得賄款六十萬元之部分，並未認定上訴
人丁○○、丙○○二人知情參與，或與洪貴生有收取該六十萬元
賄賂之犯意聯絡及行為分擔；對於丙○○、丁○○各收取十萬元
部分，亦未認定丁○○、丙○○二人之間有犯意聯絡或行為分擔
，致其認丁○○、丙○○二人應就洪貴生本人取得賄款六十萬元
，及丙○○、丁○○二人彼此應對另一人收取賄款十萬元之部分
論為共同正犯，並就各該賄款（扣除洪貴生於偵查中繳回之部分
）負連帶追繳之責等論斷（見原判決第八十一頁末二行、第八十
二頁倒數第六行至第八十三頁第四行），是否正當？俱屬無憑判
斷。以上或為上訴意旨所指摘，或為本院得依職權調查之事項，
應認原判決關於上訴人甲○○、乙○○、丁○○、丙○○部分仍
有撤銷發回之原因。
據上論結，應依刑事訴訟法第三百九十七條、第四百零一條，判
決如主文。
中　　華　　民　　國　九十六　年　　十　　月　 十二 　日
                      最高法院刑事第五庭
                          審判長法官  林　增　福
                                法官  邵　燕　玲
                                法官  陳　世　雄
                                法官  蔡　國　在
                                法官  黃　梅　月
      本件正本證明與原本無異
                                      書  記  官
中　　華　　民　　國　九十六　年　　十　　月　 十八 　日
                                                Ａ
